【裁判字號】    92,上易,993
【裁判日期】    920808
【裁判案由】    侵占
【裁判全文】
臺灣高等法院高雄分院刑事判決                    九十二年度上易字第九九三號
    上  訴  人  台灣高雄地方法院檢察署檢察官
    被      告  乙○○
    選任辯護人  周村來律師
                周元培律師
右上訴人因被告侵占案件，不服臺灣高雄地方法院九十二年度易字第七四號中華民
國九十二年五月十五日第一審判決（起訴案號：臺灣高雄地方法院檢察署九十一年度
偵字第一五一九九號），提起上訴，本院判決如左：
      主  文
上訴駁回。
    理  由
一、公訴意旨略以：被告乙○○（下稱被告）在高雄市○○路九六號開設大宏眼科擔
    任醫師，於八十八年十一月一日與江重祿、楊貞芳、盧榮昌、黃子芸（原名黃純
    德）等分別獨立開業之眼科醫師，共同出資新台幣（下同）一千四百萬元（分成
    十股，每股一百四十萬元）購買由樺瑩企業股份有限公司（下稱樺瑩公司）進口
    之美國ＶＩＳＸ、ＳＴＡＲＳII雷射機器 (附板層刀一台，下稱ＳII機器）、顯
    微裂隙燈一台及相關所需手術器械，放置在被告開設之大宏眼科內，由上開五位
    （包括被告）醫師共有共用（被告持份百分之六十，其餘四人各持份百分之十）
    ，嗣告訴人甲○○醫師於八十九年四月一日出資一百四十萬元承受被告百分之十
    的股份，與前開五位醫師共有共用前揭ＳII機器及其他設備器械，約定全體成員
    每三個月須會討論共同事宜：：如有關成員權益之事項須討論，召集人（即被告
    ）應事先通知所有成員，如有成員不克出席，則應另定時間或取得書面意見以為
    憑據，如有成員故意缺席且不出具意見書，則應遵守出席之所有成員之決議。嗣
    被告竟基於意圖為自己不法所有之犯意，於九十年五月十七日，未經告訴人甲○
    ○同意，逕將ＳII機器侵占入己，而變賣予樺瑩公司，認被告涉犯刑法第三百三
    十五條第一項之侵占罪嫌云云。
二、按犯罪事實應依證據認定之，無證據不得推定其犯罪事實；又不能證明被告犯罪
    或其行為不罰者，應諭知無罪之判決；刑事訴訟法第一百五十四條、第三百零一
    條第一項分別定有明文。次按事實之認定，應憑證據，如未能發現相當證據，或
    證據不足以證明，自不能以推測或擬制之方法，以為裁判基礎；又認定不利於被
    告之事實，須依積極證據，苟積極證據不足為不利於被告事實之認定時，即應為
    有利於被告之認定，更不必有何有利之證據；又刑事訴訟上證明之資料，無論其
    為直接或間接證據，均須達於通常一般之人均不致有所懷疑，而得確信其為真實
    之程度，始得據為有罪之認定，若其關於被告是否犯罪之證明未達此程度，而有
    合理性懷疑存在，致使無從形成有罪之確信，根據「罪證有疑，利歸被告」之證
    據法則，即不得為不利被告之認定，此有最高法院四十年台上字第八六號、三十
    年上字第八一六號、七十六年度台上字第四九八六號判例意旨可資參照。且「罪
    疑惟輕」、「無罪推定」原本即為刑事訴訟法之大原則，尤其晚近刑事訴訟制度
    與憲法保障人權思想相結合下，該二原則益形重要，此由最高法院於九十年九月
    四日以九十年度第七次刑事庭會議決議二十五年上字第三七○六號判例（該判例
    要旨為：審理事實之法院，對於被告之犯罪證據，應從各方面詳予調查，以期發
    現真實苟非調查之途徑已窮，而被告之犯罪嫌疑仍屬不能證明，要難遽為無罪之
    判斷。）不再援用，亦可見其端倪。再按刑法上侵占罪之成立，以擅自處分自己
    持有之他人所有物，或變易持有之意為所有之意，而逕為所有人之行為，為其構
    成要件，雖行為之外形各有不同，要必具有不法所有之意思，方與本罪構成之要
    件相符，有最高法院十九年度上字第一０五二號判例意旨可資參照。
三、訊據被告堅決否認有何侵占之犯行，辯稱：我於八十八年十一月一日以一千四百
    萬元獨資購買美國ＳII機器、日本ＴＯＰＣＯＮ顯微裂隙燈一台及相關所需之手
    術器械，後來江重祿、楊貞芳、盧榮昌、黃子芸（原名黃純德）等四位醫師各出
    資百分之十加入使用該部機器，告訴人甲○○醫師是於八十九年四月間加入，我
    將百分之十的股份頂讓給他，我的股份變為百分之五十，嗣江重綠於九十二年二
    月間提議將ＳII機器升級為ＳIII機器，以舊的ＳII機器向樺瑩公司更換新的ＳIII
    機器，再補差額給樺瑩公司，除告訴人甲○○醫師外，其他醫師都同意機器升級
    ，且目前除告訴人唐醫師外，其他醫師都有使用新的ＳIII機器，告訴人唐醫師也
    有使用權利，我並無禁止唐醫師使用新的ＳIII機器，我沒有侵占犯行等語。
四、經查：
（一）被告與江重祿、楊貞芳、盧榮昌、黃子芸等五位眼科醫師，於八十八年十一月
      一日共同出資一千四百萬元購買ＳII機器、日本ＴＯＰＣＯＮ顯微裂隙燈一台
      及相關所需之手術器械，由被告出資百分之六十之費用，其餘醫師各出資百分
      之十，約定由五位醫師共同使用，機器耗材費用、保固、修理及稅金費用亦依
      照上開出資比例共同負擔，嗣告訴人甲○○於八十九年四月一日出資一百四十
      萬元承受乙○○其中百分之十股份等情，業據被告自承在卷，核與告訴人指訴
      情節相符，並有協議書一紙在卷可稽，足見ＳII機器確係被告、告訴人及江重
      祿、楊貞芳、盧榮昌、黃子芸共同集資購買後置放於被告之大宏眼科診所內，
      供被告、告訴人及江重祿、楊貞芳、盧榮昌、黃子芸共同使用。
（二）被告辯稱是江重祿於九十二年二月間提議將ＳII機器升級為ＳIII機器，以舊的
      ＳII機器向樺瑩公司更換新的ＳIII機器，再補差額給樺瑩公司，除甲○○醫師
      外，其他醫師都同意機器升級等語，核與證人江重祿證稱：「一開始是由我提
      出升級的，被告說還不急，後來經過二、三個月，被告就召集其他人來談，但
      因牽涉到資金及利潤回收的問題，大家都有意見，但我們到最後是有同意。」
      （見偵查卷第二十七頁反面、第二十八頁反面），證人楊貞芳證稱：「被告有
      提到要將機器升級，剛開始我們不是很同意，後來大家有開會討論，最後大家
      有默許，不過甲○○堅決反對。」等語（見偵查卷第四十頁）相符。且被告經
      證人江重祿、楊貞芳、盧榮昌、黃子芸之同意後，將ＳII機器升級為ＳIII機器
      ，再以ＳIII機器向臺灣歐力士股份有限公司貸款九百萬元等情，亦有租賃合約
      書影本一紙在卷可憑。參以證人江重祿證稱：「ＳIII機器還放在大宏眼科。」
      （見偵查卷第二十八頁反面），證人楊貞芳證稱：「ＳII機器升級以後，我還
      是有到被告的診所使用新的ＳIII機器開刀。」（見偵查卷第四十頁），告訴人
      亦自承：「被告將機器升級之後，是有說我可以使用新的ＳIII機器，我不願意
      用的原因是因為他尚未將舊的機器處理好，就要我們使用新機器，我認為應重
      新協議才有保障。」（見偵查卷第六十二頁），足見被告將ＳII機器升級為Ｓ
      III機器後，仍將ＳIII機器置放在大宏眼科，供全體出資購買ＳII機器的醫師共
      同使用，並未因告訴人不同意將機器升級，而禁止告訴人使用ＳIII機器的權利
      ，益徵被告並無為自己不法所有之意圖，亦無排除告訴人對ＳIII機器所有權、
      使用權之意思。
（三）告訴人在被告召集討論欲將ＳII機器升級為ＳIII機器共有人會議中，固表反對
      ，然其事後提出對ＳII升級為ＳIII之意見書，載及：「：：(2)因ＳII合理適用
      年限一般可達八年以上，本人乃依此評估未來數年之手術收入後，而於去年為
      入股ＳII之決定；惟入股迄今僅一年，尚有未來數年之手術收入仍未實現，倘
      率而棄置不用而無任何補償措施，本人之【處分損失】將達未來數年之手術收
      入；此外，若有轉而購置本人目前並無迫切升級需求之ＳIII，亦不合投資常理
      。：：(4)本人仍願支出如以往一樣之場地費、人員費及卡片費等使用雷射，但
      基於前述理由，本人不願再付另外升級ＳIII、或以後、或其他等等而多出之費
      用。(5)如蒙各位先進同仁同意上述第四點，本人亦欣見處分ＳII而升級ＳIII；
      如若不然，則依合約精神，本人為ＳII之共同所有人，恐礙難同意處分共有之
      ＳII升級為ＳIII，尚祈諸位先進見諒，並請同意本人意見。(6)倘若各位先進同
      仁未能於處分ＳII前出具任何書面意見，則視同同意本人有權求償上述第二點
      所計算之【處分損失】；或有權依上訴第四點之約定條件使用雷射」等情，有
      意見書卷附可按，且告訴人及被告於本院中亦陳稱該意見書係告訴人事後提出
      等語，綜合告訴人提出該意見書意旨，告訴人原則固不同意將原共ＳII機器升
      級為ＳIII，但仍有例外視為同意情形，即若被告及其餘共有人仍將ＳII機器升
      級為ＳIII，視為同意告訴人得選擇依意見書第二或第四、五點行使權利之例外
      情形，則本件被告及其餘共有人於收到告訴人之意見書後，將ＳII機器升級為
      ＳIII，僅係告訴人得否依所提意見書內容主張行使權利之民事問題，從而，本
      件係單純之民事法律糾葛，應循民事程序解決，被告所為與侵占罪之構成要件
      尚有未合，自無從以該罪相繩。
五、綜上所述，衡諸上開規定及判例意旨，公訴人所舉對被告不利之證據尚未達到通
    常一般之人均不致有所懷疑，得確信其為真實之程度，而有合理之懷疑存在，法
    院無從形成有罪之確信，此外，復查無其他積極證據足以證明被告有何公訴人所
    指侵占之犯行，其犯罪不能證明，原審因而為無罪之諭知，核無不合，檢察官上
    訴意旨，仍執前詞，指摘原判決不當，為無理由，應予駁回。
據上論結，應依刑事訴訟法第三百六十八條，判決如主文。
本案經檢察官張其主到庭執行職務。
中    華    民    國      九十二      年      八      月     八   日
                              臺灣高等法院高雄分院刑事第七庭
                                  審判長法官  李春昌
                                        法官  黃憲文
                                        法官  莊飛宗
右正本證明與原本無異。
不得上訴。
                                  法院書記官  張明賢
中    華    民    國      九十二      年      八      月    八    日


司法院資訊處製作；財團法人民間司法改革基金會備份。
